臺灣高等法院民事判決
107年度上字第683號
上  訴  人  賴翊均  
訴訟代理人  吳宜財律師
複 代理 人  謝玉山律師
被 上訴 人  興富發建設股份有限公司

法定代理人  鄭志隆  
訴訟代理人  張玲綺律師
            黃捷琳律師
            林桂聖律師

上列當事人間返還不當得利等事件，上訴人對於中華民國107年2
月23日臺灣臺北地方法院106年度訴字第3938號判決提起上訴，
本院於109年8月4日言詞辯論終結，判決如下：
    主      文
上訴駁回。
第二審訴訟費用由上訴人負擔。
    事實及理由
一、上訴人主張：伊於民國104年4月29日受讓訴外人黃緯豪向被
    上訴人購買坐落臺北市○○區○○街3小段678-1、816、817、81
    9、863、864、886等基地之預售屋建案「台北晶麒」B6棟22
    樓及地下7層編號59號車位（下合稱系爭房地），約定買賣
    價金新臺幣（下同）1863萬元（下稱系爭契約），伊已繳交
    價金409萬元（內含買賣價金377萬元及代辦稅規費32萬元）
    。詎被上訴人截至106年4月7日伊發函解除系爭契約時止，
    仍未辦理交屋及移轉系爭房地所有權，系爭房地並有室内弱
    電系統未完成、房屋面積尺寸短少等瑕疵，且禁止伊勘驗公
    共設施區域與B7F車位，已違反系爭契約第14條第2項及第20
    條第1項第4款約定，伊自得於解除系爭契約後，請求被上訴
    人返還伊已繳納之價金。惟被上訴人以其解約合法為由，擅
    自扣除違約金279萬4500元（下稱系爭違約金）及代辦稅規
    費1萬1162元（下稱系爭代辦費）後，僅返還伊128萬4338元
    ，爰依民法第259條第1款及第179條規定，請求被上訴人返
    還系爭違約金及系爭代辦費共計280萬5662元。因系爭房地
    存有瑕疵，伊就應負之價金給付義務主張行使同時履行抗辯
    權。縱認被上訴人解約有理由，系爭契約約定之違約金過高
    ，應酌減至0元等語。並聲明：㈠被上訴人應給付上訴人280
    萬5662元，及自起訴狀繕本送達翌日起至清償日止，按年息
    5%計算之利息。㈡願供擔保請准宣告假執行。原審判決上訴
    人全部敗訴，上訴人不服提起上訴，並聲明：㈠原判決廢棄
    。㈡被上訴人應給付上訴人280萬5662元，及自起訴狀繕本送
    達翌日起至清償日止，按年息5%計算之利息。㈢願供擔保請
    准宣告假執行。
二、被上訴人則以：上訴人違反系爭契約第8條、第9條第1、2項
    、第14條第4項、「台北晶麒」銀行貸款對保通知期款增貸
    協議書（下稱增貸協議書）第3條等約定，遲延完成交付辦
    理產權登記及銀行貸款之相關文件，並遲延給付買賣價款，
    經伊於105年11月25日依系爭契約第25條第2項約定發函解除
    契約。系爭契約既經伊於105年11月25日解除，上訴人無由
    對已消滅之契約再主張解除。又系爭違約金並無過高而達顯
    失公平之程度，自不應任意以民法第252條規定介入私法自
    治領域予以酌減。至上訴人以輕微瑕疵就高達千餘萬元之買
    賣價金餘款主張行使同時履行抗辯，自不可採，無由免除其
    遲延責任等語，資為抗辯。並答辯聲明：㈠上訴駁回。㈡如受
    不利判決，願供擔保請准宣告免為假執行。
三、不爭執事項：（見本院卷一111至114頁、卷三143、273頁，
    並因論述為部分文字修刪）
  ㈠訴外人葉貞儀於102年2月2日向被上訴人購買系爭房地，並簽
    訂系爭契約。
  ㈡葉貞儀於102年6月25日將系爭契約之權利義務讓與訴外人黃
    緯豪，黃緯豪再於104年4月29日將系爭契約之權利義務讓與
    上訴人，上訴人與黃緯豪簽訂讓渡書。
  ㈢系爭契約總價金為1863萬元，上訴人已繳納買賣價金377萬元
    、代辦稅規費32萬元。其中代辦稅規費部分，業經被上訴人
    代為支出5162元印花稅，有產權登記費用明細表可憑。
  ㈣被上訴人於105年7月12日寄送台北樂群二路郵局275號存證信
    函予上訴人，通知上訴人因承貸銀行合作金庫銀行股份有限
    公司（下稱合作金庫）表示上訴人拒絕銀行將抵押權設定書
    交付被上訴人指定地政士，故請上訴人於文到3日內通知承
    貸銀行將抵押權設定書交付被上訴人指定地政士，俾辦理系
    爭房地產權移轉登記及抵押貸款等事宜。上訴人於105年7月
    13日收受上開存證信函。
  ㈤上訴人於105年7月26日寄送台北青田郵局398號存證信函予被
    上訴人，否認其有拒絕承貸銀行將抵押權設定書交付被上訴
    人指定地政士之情，並主張合理程序應該是驗屋後於交屋前
    一天撥款再交屋，對保時有特別要求銀行通知且經本人同意
    才可撥款。
  ㈥上訴人於105年7月28日辦理驗屋，並填具工程驗收單通知被
    上訴人改善缺失。
  ㈦被上訴人於105年8月15日寄送台北樂群二路郵局371號存證信
    函予上訴人，通知因上訴人遲未辦妥全部貸款手續（包括簽
    立與申貸金額同額之擔保本票、撥款委託書、交付抵押權設
    定書予被上訴人指定地政士），依約視為不辦理貸款，請上
    訴人於文到7日內繳納預定貸款金額之半數即737萬元及開立
    同額且禁止背書轉讓之擔保本票予被上訴人，並檢附照片通
    知上訴人已將105年7月28日工程驗收單所載待改善項目修繕
    完成。
  ㈧上訴人於105年9月8日寄送台北青田郵局489號存證信函予被
    上訴人，表示已完成對保貸款文件手續，如資料遺失願補齊
    。
  ㈨被上訴人於105年9月29日寄送台北樂群二路郵局456號存證信
    函予上訴人，再次催告上訴人於文到7日內繳納預定貸款金
    額之半數即737萬元及開立同額且禁止背書轉讓免除作成拒
    絕證書之擔保本票予被上訴人，並重申已將105年7月28 日
    上訴人驗屋時填具之修繕單項目修繕完成。
  ㈩被上訴人於105年11月9日寄送台北樂群二路郵局542號存證信
    函予上訴人，重申本件依約視為上訴人不辦理貸款，並再次
    通知上訴人於文到7日內繳納預定貸款金額之半數即737 萬
    元及開立同額且禁止背書轉讓免除作成拒絕證書之擔保本票
    予被上訴人，另重申上訴人105年7月28日所提修繕項目均已
    修繕完成，至於公共設施依約則應由社區管理委員會統一驗
    收。
  被上訴人於105年11月24日寄送台北樂群二路郵局577號存證
    信函予上訴人，通知上訴人解除契約並沒收已繳價金279萬4
    500元，上訴人於105年11月25日收受。
  上訴人於105年11月30日寄送台北青田郵局653號存證信函予
    被上訴人，表示其自始至終均依約辦理並無遲延。
  上訴人於105年12月12日寄送台北青田郵局667號存證信函予
    被上訴人，請被上訴人提供重新對保之資料及貸款條件、重
    新簽約之合約內容。
  被上訴人於106年1月19日寄送台北樂群二路郵局40號存證信
    函予上訴人，重申系爭契約業經被上訴人以105年11月24日
    台北樂群二路郵局577號存證信函通知上訴人解除。
  上訴人於106年3月8日寄送台北古亭郵局226號存證信函予被
    上訴人，表示雙方契約仍存在，詢問協商繼續履約之可能性
    。
  被上訴人於106年3月23日寄送台北樂群二路郵局128號存證信
    函予上訴人，重申雙方已無契約關係存在。
  上訴人於106年4月7日寄送台北古亭郵局343號存證信函予被
    上訴人，通知被上訴人解除契約，請求被上訴人返還全部買
    賣價金。
  被上訴人於106年5月17日寄送台北樂群二路郵局211號存證信
    函予上訴人，重申系爭契約業經被上訴人依法解除在案，上
    訴人主張解除契約請求返還全部買賣價金於法無據。
  被上訴人已返還上訴人128萬4338元，有支票簽收單及公庫支
    票影本可查（原審卷第121、122頁）。
  系爭房地於105年3月31日核發使用執照，有使用執照存根影
    本可查（見原審卷第125頁）。
  系爭違約金性質為損害賠償總額預定性之違約金。　　
四、本院之判斷：
  ㈠上訴人以被上訴人給付瑕疵為由，主張行使同時履行抗辯，
    拒絕給付價金，有無理由？
　⒈按物之出賣人對於買受人，應擔保其物依第373條之規定危險
    移轉於買受人時無滅失或減少其價值之瑕疵，亦無滅失或減
    少其通常效用或契約預定效用之瑕疵。但減少之程度，無關
    重要者，不得視為瑕疵。民法第354條第1項定有明文。次按
    出賣人交付買賣標的物，如有輕微瑕疵，買受人應僅得就該
    瑕疵相當之價金，拒絕自己之給付，始符誠實及信用方法（
    最高法院90年台上字第1231號判決意旨參照）。上訴人主張
    ：兩造於105年7月28日驗屋時未測試弱電設備、未丈量室內
    空間尺寸，並存有其他瑕疵，且禁止伊勘驗公共設施及車位
    ，被上訴人雖函覆改善完成，惟未經複驗，伊無從得知瑕疵
    改善狀況云云，並提出工程驗收單為憑。然查：
　①上訴人於105年7月28日辦理驗屋時填具之工程驗收單所載會
    驗後待改善工程內容包括：⑴後陽台格柵外露樑上殘料未清
    理（格柵右側）、⑵浴室臉盆下方三角几而修飾蓋打矽利康
    固定（含排水管）、⑶玄關門框扇刮傷處加強補漆及髒污清
    潔（內外玄關門）、⑷弱電部分現場未測試（含監控部分）
    、⑸木門扇關門時上下縫不一致需調整（兩間臥室門）、⑹室
    內空間複驗時準備皮尺丈量現寸（客戶要求）、⑺後陽台三
    合一鋁門加裝門檔加強清潔（門框扇）、⑻主臥室鋁窗中橫
    料污染及刮傷、⑼全戶室內加強清潔美容、⑽浴室天花板油漆
    （貼有記號）、⑾全室牆面油漆再巡一遍加強處理（見本院
    卷一169頁）等，是上開待改善內容除項次⑷、⑹外，均係清
    潔美觀事項，對於系爭房地價值並不生影響，依民法第354
    條第1項但書規定，不得視為瑕疵。況項次⑷、⑹、⑺以外之其
    他事項，業經被上訴人改善完成，並分別於105年8月15日、
    同年9月29日寄發臺北樂群二路郵局第371號、第456號存證
    信函通知上訴人（見不爭執事項㈦、㈨），此部分已無上訴人
    所稱之「瑕疵」存在。又項次⑷、⑹所列部分，既經兩造約定
    於交屋時安排測試及丈量，有備註欄記載「會驗有待改善內
    容，於交屋時一併複驗」等語可證，並經上訴人在其上簽名
    為憑，堪認被上訴人辯稱上訴人已同意交屋時再就上開2項
    次進行複驗等語為可採。上訴人雖辯稱上開備註欄之記載為
    制式，其無此認知亦未同意，且該記載與系爭契約及預售屋
    買賣定型化契約應記載事項相牴觸，對其顯失公平云云。然
    上開備註欄之記載文字簡潔，語意明確，並未艱澀難懂，上
    訴人應無不知之理，且內容亦無顯失公平情事，上訴人既已
    同意於交屋時再就弱電設備測試及室內空間丈量進行複驗，
    自無從以此為由行使同時履行抗辯，拒付銀行貸款給付系爭
    房地價金。至於公共設施與車位勘驗部分，乃日後由新成立
    之社區管理委員會與建商即被上訴人會勘驗收問題，非上訴
    人可執以拒絕給付買賣價金之理由。是上訴人上開所辯，委
    無足採。
　②再者，依系爭契約附件三付款明細表所示（見原審卷44、45
    頁），本件「第九期銀行貸款對保通知」之土地價金為373
    萬元（即房屋部分335萬元、車位部分38萬元），「銀行貸
    款」之房屋價金為239萬6400元（即房屋部分215萬4400元、
    車位部分24萬2000元），「銀行貸款」之土地價金則為861
    萬3600元（即房屋部分774萬5600元、車位部分86萬8000元
    ），上訴人以工程驗收單所指系爭房地無關重要之輕微瑕疵
    ，不僅拒絕給付系爭房地銀行對保通知款373萬元，更拒絕
    辦理系爭房地建物及土地部分之銀行貸款239萬6400元及861
    萬3600元，揆諸前揭說明，難謂正當，且與誠實信用原則有
    悖。
　⒉又上訴人主張：兩造合意完成系爭房地驗收再進行銀行貸款
    撥款，系爭房地既未完成驗收，伊不負辦理銀行抵押貸款義
    務，被上訴人不得以伊未給付銀行貸款為由解除系爭契約云
    云，並提出手寫便條紙、Line對話記錄截圖為憑（見本院卷
    一162、164頁），且聲請傳喚陪同其對保之鄰居葉德發及驗
    屋之同事蔡建德到庭為證。然查，證人葉德發到庭證稱：伊
    有全程陪同上訴人辦理對保，當時被上訴人公司人員向上訴
    人表示對保後沒問題，下次會請上訴人到工地驗屋，若驗屋
    沒問題，銀行就會撥款，被上訴人公司人員認為他們房屋品
    質很好，表示等上訴人驗屋完成後才會要求撥款等語（見本
    院卷二114至115頁），固與上訴人主張先完成驗收再進行貸
    款撥款等詞相符；惟葉德發亦證稱其陪同上訴人對保時，被
    上訴人公司人員並未表示驗屋完成前，上訴人均無須交付辦
    理銀行貸款文件等語（見本院卷二117頁），足見被上訴人
    並無在上訴人進行銀行對保時，有另行承諾上訴人可在驗屋
    完成前，拒絕交付辦理銀行貸款之相關文件乙情存在；至另
    名證人蔡建德對於驗屋當日情形則多以概稱或印象模糊等語
    帶過（見本院卷二119至121頁），未具體明確，故渠等證詞
    ，均難憑為有利於上訴人之認定。再者，上訴人所提手寫便
    條紙，僅係1紙便簽，其上無兩造或有權代表被上訴人公司
    之人之簽章確認，且未載入增貸協議書內；另上訴人與被上
    訴人公司人員之Line對話記錄截圖，僅能證明兩造有約定於
    105年7月28日驗屋乙情，而均難憑此即認兩造有先驗屋後撥
    款之合意存在。
　⒊綜上，上訴人以無關系爭房地價值之「加強清潔美觀」等事
    項，以及無法證明兩造另有先驗屋後交付辦理銀行貸款文件
    之合意為由，主張行使同時履行抗辯權，拒付銀行貸款之買
    賣價金，均無理由。
　㈡系爭契約是否業經被上訴人於105年11月25日合法解除？
　⒈依系爭契約第8條付款方式及逾期付款處理方式約定：「甲
    方（即上訴人，下同）應依【附件三】付款明細表約定之各
    期工程進度完工後，於接獲乙方（即被上訴人，下同）書面
    繳款通知書七日內，依乙方指定之繳款方式至乙方指定之繳
    納地點或銀行帳戶以現金或即期支票如數一次繳清…如逾期
    二個月或逾使用執照核發後一個月不繳期款或遲延利息者，
    經乙方以書面催繳，經送達七日內仍未繳者，視為甲方違約
    ，乙方得逕行解除本契約，並依本契約第25條第2項違約約
    定辦理。」、第9條第1項不辦貸款約定：「甲方不辦理金融
    機構貸款者，於乙方通知辦理銀行貸款對保手續時，應繳納
    預定貸款金額之半數款項，並開立與另半數未繳金額同額且
    禁止背書轉讓之擔保本票予乙方，作為乙方取得甲方未繳款
    項之擔保。乙方於取得本約房屋契稅單時，通知甲方繳交另
    半數未繳金額予乙方，逾期視為甲方違約，乙方得逕行依本
    契約第25條第2項違約約定處理；且繳付之票據未兌現或未
    付清款項前，乙方得拒絕辦理產權移轉登記予甲方。」、同
    條第2項辦理貸款第1款委辦貸款第1目約定：「甲方同意委
    託乙方統籌代覓金融機構辦理貸款，並依乙方通知期限內辦
    理一切貸款相關手續，包括提供辦理產權移轉相關文件、辦
    妥貸款對保手續（含保證人）及簽蓋貸款文件、『撥款委託
    書』及簽具與申貸金額同額且禁止背書轉讓免除作成拒絕證
    書之擔保本票予乙方，並按照金融機構之規定，辦妥乙方領
    款之一切手續。」、同條項第3款約定：「甲方同意不論委
    辦貸款或自洽貸款均應遵守下列約定：…⒉甲方若因辦理貸款
    之條件不合、或中途改變主意不辦貸款、或主動向金融機構
    表明拒絕貸款或未於期限內辦妥銀行貸款相關手續及出具應
    完成用印文件及相關貸款資料時，經乙方以書面催告期限內
    仍未完成，視為甲方放棄辦理銀行貸款，乙方逕得依本條第
    1項不辦貸款約定方式處理…⒋甲方同意本房地產權之移轉及
    辦理貸款抵押設定等登記手續，由乙方指定之地政士統籌辦
    理。倘為配合各項貸款手續需要，需由甲方提供借款人或保
    證人之身分證明及其它有關文件（如印鑑章、委託書、借款
    委託書、戶籍謄本等）及簽名蓋章等手續，甲方悉依乙方之
    通知並如期辦妥，否則視為甲方不辦理貸款，乙方得逕依本
    條第1項不辦貸款約定辦理。」、第14條房地所有權移轉登
    記期限第4項約定：「甲方於乙方申辦房地產權移轉手續前
    應履行下列義務，否則乙方得拒絕辦理過戶，經書面催告後
    甲方仍不履行，乙方得逕行解除本契約，並依第25條第2項
    違約約定處理：…㈡乙方通知期限內完成交付辦理產權登記及
    銀行貸款之相關文件、預繳各項稅規費、代辦費用、完成銀
    貸對保手續並預立取款文件及委託撥款文件（三方簽署完成
    ），並應開立與【附件三】付款明細表銀行貸款同額之禁止
    背書轉讓之擔保本票予乙方，不辦貸款或貸款金額不足該期
    期款者，應於乙方通知繳款期限繳清該期之期款或補足該期
    之期款。」（見原審卷18、19、21、26頁），以及增貸協議
    書第3條約定：「本協議書簽立後，非經乙方同意，甲方不
    得以任何方式撤銷、解除、終止、暫緩貸款撥付或以任何方
    式使貸款撥付委託失其效力，否則不生撤銷、解除、終止、
    暫緩之效力。如甲方有違反本協議書任一約定，乙方得逕依
    本房地預定買賣契約書違約約定辦理。」（見原審卷191頁
    ）等語，可知上訴人以貸款方式繳付系爭房地買賣價金，即
    負有提供辦理產權移轉登記相關文件、辦妥貸款對保手續（
    含保證人）、簽蓋貸款文件、「撥款委託書」及簽具與申貸
    金額同額且禁止背書轉讓免除作成拒絕證書之擔保本票予被
    上訴人之義務。
　⒉查上訴人拒絕承貸銀行將其已簽蓋完成之抵押權設定書交付
    被上訴人，致被上訴人無法進行後續銀行貸款及產權移轉相
    關手續，經被上訴人以105年7月12日台北樂群二路郵局275
    號存證信函催告上訴人通知承貸銀行將抵押權設定書交付被
    上訴人指定之地政士，該函於同年月13日送達，有掛號郵件
    收件回執可佐（見本院卷二141至142頁）；因上訴人仍未依
    限辦理，拒絕承貸銀行交付抵押權設定書予被上訴人，未能
    依限完成銀行抵押貸款手續，被上訴人乃依系爭契約第9條
    第1項規定，陸續以105年8月15日、同年9月29日、同年11月
    9日台北樂群二路郵局371、456、542號存證信函，催告上訴
    人依約繳納預定貸款金額之半數即737萬元，並開立同額且
    禁止背書轉讓免除作成拒絕證書之擔保本票予被上訴人，然
    上訴人仍未依限辦理，被上訴人乃以105年11月24日台北樂
    群二路郵局577號存證信函通知上訴人解除契約，該解除契
    約之意思表示，於105年11月25日到達上訴人而生效，有掛
    號郵件收件回執可佐（見原審卷190頁）。顯見上訴人已違
    反系爭契約前揭其應遵期提供辦理銀行抵押貸款相關文件或
    繳納預定貸款金額及開立同額擔保本票之約定，被上訴人自
    得依系爭契約第25條第2項約定，解除系爭契約，故被上訴
    人辯稱系爭契約業於105年11月25日經其合法解除等語，應
    可憑採。
　⒊上訴人雖以：伊於對保時已簽署抵押權設定書交付承貸銀行
    ，並無拒絕承貸銀行將抵押權設定書交付被上訴人，僅表示
    須待驗屋完畢再行核撥貸款，而承貸銀行亦可依伊簽立之撥
    款委託書核撥貸款予被上訴人云云。然查：
　①依證人即承貸銀行合作金庫放款人員吳詠宸到庭具結證稱：
    伊任職合作金庫負責放款，系爭契約由伊負責跟上訴人對保
    、簽訂貸款契約，對保文件上訴人有簽名，本戶抵押權設定
    契約書沒有拿去地政事務所做過戶設定，因建設公司通知要
    撥款，伊銀行作業貸款核准下來，會通知借款人是否同意由
    伊銀行撥款給建設公司，伊打電話給上訴人表示被上訴人通
    知撥款，問其是否同意，上訴人跟伊通電話時，表示房子還
    有要整修的部分，不要把抵押權設定書交給被上訴人，所以
    先不做過戶設定，伊與上訴人聯絡的經過，上訴人確實叫伊
    不要把抵押權設定書交給被上訴人等語（見原審卷260頁反
    面至261頁）。以及證人即被上訴人業務行政襄理曾小玲到
    庭證述：針對台北晶麒總共有三個承辦人，伊是統籌，上訴
    人部分是由李佳瑩負責，台北晶麒B6-22戶當初辦理過戶程
    序是伊負責控管，伊要確認文件即抵押權設定書、撥款委託
    書、本票有沒有缺漏、款項有沒有積欠，伊針對抵押權部分
    有以電話詢問貸款銀行合作金庫士林分行吳詠宸，吳詠宸跟
    伊表示上訴人拒絕提供抵押權設定書給被上訴人，伊請李佳
    瑩瞭解後，李佳瑩有打電話給上訴人，但上訴人還是不同意
    ，上訴人說要看過房子，才要決定抵押權設定書是不是要給
    被上訴人等語（見原審卷261反面至262頁）。顯見上訴人陳
    稱其未拒絕承貸銀行合作金庫將抵押權設定書交付被上訴人
    云云，不足採信。
　②參諸證人吳詠宸證稱：在未完成房地抵押權設定前，銀行不
    會貸款給上訴人，也不會依照撥款委託書將貸款撥款給被上
    訴人等語（見原審卷262頁反面）；以及證人曾小玲證述：
    上訴人提供撥款委託書合作金庫無法辦理撥款，撥款委託書
    是確認款項會撥款到被上訴人指定帳號的約定，只是客戶對
    被上訴人的承諾，但抵押權設定書是要取得款項的重要文件
    ，如果沒有抵押權，銀行就沒有撥款這件事，因為這是用房
    子抵押貸款，所以抵押權設定書非常重要等語（見原審卷26
    2頁），可知銀行辦理貸款，係以房地設定抵押權為核撥貸
    款之前提，在未辦妥抵押權設定登記前，銀行自無逕予核撥
    貸款予借款人或依借款人出具之撥款委託書撥款予借款人指
    定第三人之可能。故上訴人陳稱縱其拒絕交付抵押權設定書
    予被上訴人辦理抵押權設定，承貸銀行仍可依上訴人簽立之
    撥款委託書核撥貸款予被上訴人云云，顯無可採。
　③又上訴人簽立予承貸銀行合作金庫之房屋貸款撥款委託書第1
    點記載：「立委託書人賴翊均（即借款人）提供坐落於…之
    房屋及其持分基地…向貴行申請購屋貸款…在貴行實際核准貸
    款金額範圍內，茲委託貴行於房屋產權移轉登記完竣及抵押
    權已設定予貴行，且房屋買賣契約訂有交屋保留款之情形下
    ，依下列各項撥付方式…辦理撥付…」（見原審卷299頁），
    明載合作金庫僅在房屋產權移轉登記完竣及抵押權已設定予
    合作金庫之情形下，始受託在實際核准貸款金額範圍內，將
    貸款金額撥付至上訴人指定之帳戶。本件因上訴人拒絕合作
    金庫將抵押權設定書交付被上訴人，而無法將系爭房地抵押
    權設定予合作金庫，致合作金庫未能核准放貸，則被上訴人
    徒憑上訴人簽立之撥款委託書，應無從自合作金庫取得所撥
    付之銀行貸款。況上訴人僅於撥款委託書之當事人欄位簽章
    及填載其個人資料，其餘有關設定抵押權之不動產標的、購
    屋貸款金額、指定撥付帳戶等，均未據上訴人填載，則上訴
    人陳稱其已簽妥撥款委託書指示合作金庫將貸款撥付至被上
    訴人帳戶云云，亦與事實不符，而無可採。
　㈢上訴人得否於106年4月7日解除系爭契約？
　　按契約一經解除，溯及於訂約時失其效力，與自始未訂契約
    生同一之結果，故因契約所生之債權債務，溯及當初全然消
    滅（最高法院91年度台上字第1552號判決意旨參照）。查系
    爭契約因上訴人遲延交付辦理所有權移轉登記及銀行貸款相
    關文件，復遲延給付銀行貸款價金，業經被上訴人於105年1
    1月25日合法解除，已如前述，則兩造因系爭契約所生之債
    權債務關係，自斯時起溯及消滅，故上訴人就已消滅之系爭
    契約，於106年4月7日再行主張解除，應屬無據。
　㈣上訴人得否依民法第259條第1款及第179條規定，請求返還系
    爭違約金及系爭代辦費？又系爭違約金是否過高應予酌減？
　⒈按當事人得約定債務人於債務不履行時，應支付違約金。違
    約金之約定，乃基於個人自主意思之發展、自我決定及自我
    拘束所形成之當事人間之規範，本諸契約自由、契約嚴守原
    則之精神，契約當事人對於其所約定之違約金數額，原應受
    其約束。惟倘債務人之債務已為一部履行或當事人所約定之
    違約金過高者，為避免違約金制度造成違背契約正義等值之
    原則，法院得比照債權人因一部履行所受之利益或參酌當事
    人所受損害等各要素、情節，依當事人請求或職權酌減違約
    金，為民法第251條、第252條所明定。至所謂「相當之數額
    」，須依一般客觀事實，社會經濟狀況，斟酌兩造所提事證
    及全辯論意旨，妥為衡酌。又關於損害賠償之範圍，民法係
    採完全賠償主義，除法律另有規定或契約另有訂定外，應以
    填補債權人所受損害及所失利益為限，民法第216條第1項定
    有明文，故法院對於損害賠償總額預定性之違約金，應首重
    考量債權人實際所受之積極損害及消極損害（所失利益），
    以斷定其酌定之違約金是否過高（最高法院105年度台上字
    第679號判決意旨參照）。另約定有違約金者，有債務不履
    行情事發生時，債權人即不待舉證證明其所受損害係因債務
    不履行所致及損害額之多寡，均得按約定之違約金，請求債
    務人支付。如約定之違約金過高者，債務人固得依民法第25
    2條規定，請求法院減至相當之數額，惟就約定違約金過高
    之事實，應由主張此項有利於己事實之債務人負舉證責任（
    最高法院83年度台上字第2879號、86年度台上字第1084號、
    92年度台上字第697號判決意旨參照）。
　⒉依系爭契約第25條第2項約定：「除經雙方個別磋商同意之約
    定外，甲方違反『付款條件及方式』之規定者，買賣雙方並得
    解除本契約；解約時乙方得沒收依房地總價款百分之十五計
    算之違約金，但前開沒收之違約金金額超過已兌現價款者，
    則以已兌現價款為限。」（見原審卷36至37頁），系爭契約
    既經被上訴人解除，則被上訴人依系爭契約第25條第2項約
    定得沒收按系爭房地總價款15%計算之違約金為279萬4500元
    （計算式：18,630,000×15%＝2,794,500）。又系爭違約金屬
    損害賠償總額預定性質，為兩造所不爭（見不爭執事項）
    ，依上開說明，即應以被上訴人因上訴人遲延交付辦理所有
    權移轉登記及銀行貸款相關文件，復遲延給付銀行貸款價金
    而實際所受損害及所失利益，作為審酌系爭違約金是否過高
    及應否核減之基準。經查：
　①系爭契約第25條第2項有關沒收違約金之約定，並未逾內政部
    公告之「預售屋買賣定型化契約應記載及不得記載事項」第
    24條「違約之處罰」第4款：「買方違反有關【付款條件及
    方式】之規定者，賣方得沒收依房地總價款百分之___(最高
    不得超過百分之十五)計算之金額。…」(見原審卷222頁)最
    高15%之規定，上訴人復未舉證證明系爭契約所約定之違約
    金有何過高致顯失公平、或與被上訴人所受損害顯相懸殊等
    情，揆諸前揭說明，已難為有利於上訴人酌減之認定。
　②又依被上訴人所提經會計師查核簽證之102年度綜合損益表（
    見原審卷224頁）觀之，被上訴人於簽立系爭契約之102年度
    實際淨利率為23%，倘上訴人依約履行，被上訴人依通常情
    形及已定計畫可獲得原預期之營業利益為428萬4900元(計算
    式：18,630,000×23%＝4,284,900)，亦已逾被上訴人依約沒
    收之違約金279萬4500元達149萬400元之多，益徵被上訴人
    依約沒收之違約金，並無過高而應予酌減。上訴人雖陳稱系
    爭房地已轉售第三人，被上訴人未受有預期利益損失云云。
    惟被上訴人上開原可取得之營業利潤，於系爭契約解除時即
    告喪失，自屬被上訴人所受消極損害之範圍。至於被上訴人
    於系爭契約解除後，將系爭房地另售予他人而獲得之交易對
    價，乃被上訴人與第三人間之買賣契約關係，與被上訴人因
    系爭契約解除而受有上述所失利益之損害，並非基於同一原
    因事實，自難據此即認被上訴人未因上訴人之債務不履行而
    受有預期利益之損失。是上訴人以此主張酌減違約金云云，
    要難憑採。
　③再者，就系爭房地因上訴人違約致被上訴人實際受有損害部
    分，包括：
　　⑴系爭房地係由被上訴人委託仰山林廣告有限公司（下稱仰
      山林公司）代銷，並因此支付仰山林公司107萬5620元銷
      售佣金及服務費，有房地買賣銷售傭金收訖證明書（下稱
      系爭證明書）為證（見原審卷227頁），並經證人即仰山
      林公司會計副理李玉娟到庭證稱：伊從102年間任職仰山
      林公司擔任會計副理，系爭證明書由伊經手，是被上訴人
      給仰山林，我們核對資料是否正確，正確我們再用印，本
      案仰山林沒有退傭金給被上訴人，系爭證明書記載分4次
      收傭金，因為這戶伊分兩次請領傭金，當仰山林累積的銷
      售金額在8成以下時，仰山林按每戶的買賣價金5.5%收傭
      金，超過8成仰山林可以就每戶請領6%的傭金，這時前面
      已經領過的戶數仰山林可以補請0.5%，而且仰山林每筆請
      領的傭金都是分兩次給付，所以這戶仰山林分兩次請領百
      分之5.5跟0.5的傭金，而被上訴人是分4次給付傭金，被
      上訴人確實有給仰山林107萬5620元的傭金，仰山林跟被
      上訴人代銷合約沒有約定客人解約或因故違約的傭金退回
      的約定等語（見原審卷259至260頁），堪認被上訴人確實
      有支出107萬5620元銷售佣金及服務費用。準此，此部分
      被上訴人因上訴人違約所生之損害，約占買賣總價款之5.
      77%（計算式：1,075,620÷18,630,000×100＝5.77%，小數
      點第3位以下四捨五入，下同）。又上訴人於解約後重新
      委託銷售所支付之傭金8萬4500元部分（計算式：75,500＋
      9,000＝84,500，見原審卷230至231頁），則約占買賣總價
      款之0.5%（計算式：84,500÷18,630,000×100＝0.5%）。
　　⑵按出賣人因買受人不履行債務而解除契約，如買賣標的物
      之價值於契約解除後有所貶損，固非解約前債務不履行所
      生之損害，惟若市價於解約前已有跌落，低於原定買賣價
      金，出賣人之財產價值因而減少，該價差即非不可認係出
      賣人因買受人不履行債務所受之損害，以之作為酌定違約
      金之標準（最高法院96年度台上字第107號判決意旨參照
      ）。查系爭房地經被上訴人於105年11月25日解約後，各
      於106年6月2日及同年5月16日，將系爭房地及車位分別以
      1570萬元、180萬元出售予第三人，相較於兩造間系爭契
      約買賣價金1863萬元，被上訴人受有系爭房地跌價之積極
      損害為113萬元（計算式：18,630,000－15,700,000－1,800
      ,000＝1,130,000），有被上訴人所提系爭房地再行售出之
      買賣契約書為憑（見原審卷232至238頁）。以系爭房地再
      行售出時間為106年5月16日及同年6月2日，距被上訴人10
      5年11月25日解除系爭契約僅約半年，時間匪長，依上說
      明，該價差應可作為判斷系爭房地酌減標準，據此計算系
      爭房地解約時之跌價比例，約占系爭契約買賣總價金之6.
      07%（計算式：1,130,000÷18,630,000×100＝6.07%）。復
      經本院囑託坤實不動產估價師事務所鑑定系爭房地解約（
      即105年11月25日）時之市價，與系爭契約簽立（即102年
      2月2日）時之買賣價金漲跌幅進行鑑定結果，系爭房地解
      約時之市價為1769萬元，與簽立系爭契約之買賣價金1863
      萬元相較，下跌約5.05%，有坤實不動產估價師事務所109
      年3月26日不動產估價報告書（見本院卷三87至139頁）可
      參，與被上訴人再行售出之跌幅6.07%差距約1%，足徵系
      爭房地轉售第三人之價格與市價相近，兩造復對上開估價
      結果均表無意見（見本院卷三208頁），顯見被上訴人確
      實受有系爭房地跌價之損害。
　　⑶承上，被上訴人因上訴人違約而實際受有支出損害（即積
      極損害）之比例已達12.34%（5.77%＋0.5%＋6.07＝12.34%）
      ，此尚未包括自解約時起至售出時止之近半年利息損失，
      以及原預期利益損失（即消極損害）部分，上訴人復未舉
      證證明有何違約金過高應予酌減之具體事證，堪認被上訴
      人辯稱兩造所約定違約金並無過高酌減情事等語為可採。
　④綜上，兩造約定違約金額以系爭房地總價款15%計算並無過高
    情事，被上訴人依系爭契約第25條第2項約定沒收系爭房地
    總價款15%計算之違約金279萬4500元，自屬正當，非無法律
    上之原因，則上訴人依民法第179 條規定，請求被上訴人返
    還，為無理由，不應准許。
　⒊至上訴人請求返還系爭代辦費1萬1162元（含印花稅5162元及
    代書費6000元）部分，依系爭契約第26條第1項約定：「甲
    方授權乙方代刻印章壹枚負責保管，辦理有關下列事宜：㈠
    本契約房地產權移轉、抵押權設定登記之申報或變更。㈡稅
    捐申報、撤件及銀行申請貸款之相關事宜。㈢水、電之申請
    或變更。㈣解約時撤回各項申請登記等一切事宜。」（見原
    審卷37頁）、第9條第2項第3款第5目約定：「甲方同意不論
    委辦貸款或自洽貸款均應遵守下列約定：其因辦理貸款及抵
    押權設定致產生之稅規費、手續費及地政士代辦費等費用，
    甲方願依乙方通知之期限全數預付，並於交屋時按實際單據
    結算多退少補…」（見原審卷21頁），堪認系爭代辦費依約
    應由上訴人負擔，被上訴人僅係向上訴人預收後代繳予稅捐
    機關及地政士，非屬上訴人給付買賣價金之一部分，此由政
    大地政士聯合事務所出具之產權登記費用明細表記載：「客
    戶名稱：賴翊均」，執行業務收據名義人記載：「賴翊均台
    照」，以及臺北市稅捐稽徵處萬華分處105年7月印花稅大額
    憑證應納稅額繳款書記載：「納稅義務人：賴翊均」可稽（
    見原審卷184至186頁）。是系爭代辦費並非上訴人繳付予被
    上訴人之買賣價金，而係上訴人依約應自行負擔繳納予稅捐
    機關及地政士之款項，被上訴人並未獲有系爭代辦費之利益
    。從而，上訴人以其無庸負擔撤件費用為由，依解除契約後
    回復原狀及不當得利之法律關係，請求被上訴人返還系爭代
    辦費云云，自難憑採。
五、綜上所述，上訴人依民法第259條第1款及第179 條規定，請
    求被上訴人返還系爭違約金279萬4500元及系爭代辦費1萬11
    62元共計280萬5662元，及自起訴狀繕本送達翌日起至清償
    日止，按年息5%計算之利息，為無理由，不應准許。原審據
    此為上訴人敗訴之判決，核無不合。上訴意旨指摘原判決不
    當，求予廢棄改判，為無理由，應駁回其上訴。
六、本件事證已臻明確，兩造其餘攻擊防禦方法及所提證據，經
    審酌後，核與本件判決結果不生影響，爰不逐一論列，附此
    敘明。
七、據上論結，本件上訴為無理由，依民事訴訟法第449 條第1
    項、第78條，判決如主文。　　
中　　華　　民　　國　　109 　年　　8 　　月　　25　　日
                    民事第三庭    
                        審判長法  官  林玉珮
                              法  官  何君豪
                              法  官  胡芷瑜
正本係照原本作成。
如不服本判決，應於收受送達後20日內向本院提出上訴書狀，其
未表明上訴理由者，應於提出上訴後20日內向本院補提理由書狀
（均須按他造當事人之人數附繕本）上訴時應提出委任律師或具
有律師資格之人之委任狀；委任有律師資格者，另應附具律師資
格證書及釋明委任人與受任人有民事訴訟法第466 條之1第1項但
書或第2項（詳附註）所定關係之釋明文書影本。如委任律師提
起上訴者，應一併繳納上訴審裁判費。
中　　華　　民　　國　　109 　年　　8 　　月　　25　　日
　　　　　　　　　　　　    　書記官  林敬傑
附註：
民事訴訟法第466條之1（第1項、第2項）：
對於第二審判決上訴，上訴人應委任律師為訴訟代理人。但上訴
人或其法定代理人具有律師資格者，不在此限。
上訴人之配偶、三親等內之血親、二親等內之姻親，或上訴人為
法人、中央或地方機關時，其所屬專任人員具有律師資格並經法
院認為適當者，亦得為第三審訴訟代理人。